【裁判字號】    88,訴,854
【裁判日期】    900426
【裁判案由】    殺人未遂等
【裁判全文】
臺灣彰化地方法院刑事判決                          八十八年度訴字第八五四號
    公  訴  人  臺灣彰化地方法院檢察署檢察官
    被      告  己○○
    選任辯護人  朱元宏律師
                洪明儒律師
                張仕賢律師
右列被告因殺人未遂等案件，經檢察官提起公訴（八十八年度偵字第八一八二號），
本院判決如左：
    主      文
己○○殺人未遂，處有期徒刑貳年捌月。
扣案之改造手槍壹支（含彈匣壹個，槍枝管制編號0000000000）、彈頭、彈殼各陸顆
、全罩式安全帽壹頂，均沒收。
    事      實
一、己○○患有慢性精神分裂病症，對於日常行為之認知及判斷能力均較常人為低，
    因與丙○○間多年前生有怨隙，內心甚感不平，且自認常遭丙○○之欺壓，乃亟
    思報復。竟未經中央主管機關內政部之許可，於民國八十八年六月二十六日傍晚
    ，自其位於彰化縣竹塘鄉○○村○○路廣福巷六十四號之住處內，取出其父（已
    死亡）生前所遺留之可發射子彈具有殺傷力之改造九０手槍一支（含彈匣一個，
    槍枝管制編號0000000000）、具殺傷力之子彈三顆及不具殺傷力之子彈三顆而持
    有之，並以紙板將其所騎乘車牌號碼ＫＳＢ－００二號機車之車牌掩蓋，冀圖避
    人耳目。己○○即騎乘上開機車，頭戴全罩式黑色安全帽，佩帶上開槍彈及瓦斯
    噴霧器一支，於同年月二十七日（即翌日）凌晨一時許抵達彰化縣竹塘鄉○○村
    ○○段六三八號甲○○所有之豬舍農場內，欲尋找丙○○報仇。己○○下車後，
    見屋內有丙○○、甲○○、乙○○、戊○○、丁○○等五人，乃自身上取出已裝
    填子彈之上開改造手槍，朝在場之丙○○等五人恫稱：「不要動！」等語，意指
    倘該五人稍有違常舉動，即欲以該槍加害渠等之生命、身體，致生危害於丙○○
    等五人之安全。己○○進而基於殺人之故意，持該槍朝丙○○扣發扳機二次，但
    因該二發子彈性能不佳而未能順利擊發，其中一顆子彈並掉落於地，丙○○見機
    不可失，乃與甲○○、丁○○上前攔阻，致該殺人行為未能遂行。丙○○等人將
    己○○所戴之安全帽取下後，始查知其身分，而己○○為求脫身離去，竟又持瓦
    斯噴霧器朝丙○○噴射（未成傷，亦未據告訴），經甲○○將瓦斯噴霧器奪下後
    ，己○○即趁隙逃離現場。丙○○等人旋即報警處理，經警於現場扣得上開改造
    手槍一支、具殺傷力之子彈三顆（嗣均已於鑑驗時試射，已無殺傷力）、不具殺
    傷力之子彈三顆及其所有之全罩式安全帽一頂等物。
二、案經彰化縣警察局二林分局報請台灣彰化地方法院檢察署檢察官偵查起訴。
    理      由
一、訊據被告己○○對於右揭時地持槍前往找尋被害人丙○○等情固坦承不諱，惟矢
    口否認有何取出槍枝恐嚇他人及殺人未遂犯行，辯稱：伊當天係前往該處與被害
    人丙○○理論，雖有佩帶手槍及子彈，但均未取出即遭制止，且因手槍及子彈係
    分開放置，掙脫之際可能因而掉落，並無擊發手槍之動作；而被害人丙○○等人
    於警訊時均未提及伊開槍一事，對於射擊過程亦未詳加說明，參之「案重初供」
    之法理，足徵渠等於偵審中所稱開槍等情並非實在；又扣案之子彈既不具殺傷力
    ，客觀上根本不能導致殺人之結果發生，對於他人性命並無任何危險，應屬刑法
    上之不能犯，自得減免其刑；另伊經精神鑑定結果，已達心神喪失之程度，欠缺
    責任能力，應諭知無罪判決云云。然查：
（一）右揭事實，業據被害人丙○○、乙○○、戊○○、甲○○、丁○○於警訊及偵
      審中指訴綦詳，並有現場照片八張附卷可稽，復有前揭改造手槍一支、具殺傷
      力子彈三顆（嗣均已於鑑驗時試射，已無殺傷力）、不具殺傷力之子彈三顆及
      安全帽一頂扣案足憑。而扣案槍彈經送請內政部警政署刑事警察局鑑定結果，
      認改造九０手槍一支（含彈匣一個，槍枝管制編號0000000000）係仿COLT廠半
      自動手槍製造之金屬玩具槍換裝土製金屬槍管改造而成，機械性能良好，認具
      殺傷力；送鑑子彈經試射結果，其中三顆可擊發（原送鑑子彈共六顆），此有
      該局八十八年八月九日刑鑑字第七六七八０號鑑驗通知書，及八十九年二月二
      十四日刑鑑字第一九九九六號函足供參佐。而依被告持槍前往被害人丙○○等
      人所在之處，又以紙板將其所騎乘車牌號碼ＫＳＢ－００二號機車之車牌掩蓋
      ，復於進入屋內後並未脫卸戴於頭上之全罩式安全帽等情綜合以觀，其有刻意
      隱藏自己身分並伺機行兇之主觀意欲堪可認定，否則如僅單純前往找人理論，
      何須堅持頭戴全罩式安全帽而使他人無從辨識？又何須隱匿騎用車輛之行車號
      牌以躲避他人追查？更何來攜帶槍彈前往之必要？況被告係基於報復之意而特
      別持槍前往該處，應具使用該槍之意圖，當無可能違其尋仇初衷，反於行前故
      意將槍彈分開放置於身上之理。是被告辯稱雖有帶槍前往，但手槍與子彈分置
      於身上二處云云，即難謂與事理相符，當無可採。則被告所持手槍內既有子彈
      ，而現場亦確有掉落子彈一顆，此據被害人丙○○等五人陳述甚明，參諸卷附
      內政部警政署刑事警察局上開函文內容所示：如將子彈上膛，無論是否裝妥彈
      匣，如未扣扳機，子彈不會自行掉落；縱若子彈裝填於彈匣內，未上膛，子彈
      亦無可能自行掉落等語，可知被告所持用手槍內之子彈應已上膛，並經扣動扳
      機試圖擊發，始會因子彈性能不佳而掉落於現場地面，故被告空言否認曾經扣
      擊扳機云云，亦屬無稽，不足為採。
（二）而依刑法第二十六條規定：「未遂犯之處罰得按既遂犯之刑減輕之，但其行為
      不能發生犯罪之結果，又無危險者，減輕或免除其刑。」，可知我國刑法上「
      不能未遂」與「普通未遂」之區別，係以不能完成犯罪之行為有無危險而定，
      此乃客觀上之事實問題，與行為人主觀之認識無涉，故該條所指之危險，當指
      客觀之危險而言，其有無須就行為當時所存在之客觀具體事實決定之。是以不
      能發生犯罪結果之行為，尚須在客觀上對於行為所侵害之行為客體，並不存在
      危險者，始可成立不能犯（參照韓忠謨著「刑法原理」，七十年五月版，第二
      五四頁；林山田著「刑法通論」，一九九三年八月版，第二四七頁）。此係由
      於未遂犯之所以未能充足於各種犯罪態樣所定之全部構成要件，必然在其行為
      主體、客體或犯罪手段上，存在某些不能完全實現犯罪定型之因素，而此因素
      之形成，部分係導因於行為人主觀認知之偏差或外在人地環境之限制，不一而
      足。如將上開偶然發生之障礙事由亦歸類於不能未遂之領域，則將大幅擴張其
      適用之範圍，使大部分犯罪未遂行為均得減輕或免除其刑，此無異將不能未遂
      提升為未遂犯罪之主要型態，造成該等犯行可能逸脫於刑事處罰之外，當非藉
      由不能未遂用以平衡主、客觀未遂理論之立法意旨所在。故而僅有依憑犯罪當
      時之客觀因素綜合觀察，佐以行為人現實掌握之資源及即時為補充行為之可能
      性，研判行為客體是否於密接時地仍有遭受侵害之危險。倘行為人雖於行為之
      始受限於障礙事由而未能遂行犯罪，然此障礙可由行為人立即加以排除，或行
      為客體之未受侵害係因行為人隨機選擇所致，實則仍身處危險威脅之中，此時
      該等犯罪行為客觀上自仍具有相當之危險性，而無適用刑法不能未遂犯規定之
      餘地。本件被告先後二次扣擊扳機，雖因所用之該二顆子彈均不具殺傷力，且
      性能欠佳而無法順利發射，使被害人丙○○得以倖免，然彈匣內既仍有三顆具
      有殺傷力之子彈，如經被告持續射擊，未始不能將其誤置無殺傷力子彈之障礙
      事由排除；且被害人丙○○所以暫時免於遭受中彈之虞，亦僅由於被告隨機裝
      填子彈之故，其所受之人身安全威脅並未因之降低或解免。是以被告扣動改造
      手槍扳機之殺人行為，客觀上自仍具有危險性，縱其未生死亡之結果，亦係外
      界障礙事由偶然介入所致，應屬普通未遂犯，自無從依不能未遂之規定而邀寬
      典。故而被告辯稱應依不能犯之規定減輕或免除其刑云云，自有未洽，不足為
      採。而其所舉之實務見解係以子彈尚未上膛為事實基礎，與本案之犯罪情節容
      有出入，本院自毋庸受其拘束，併此指明。
（三）再被告因患有精神分裂症，前已於靜元精神科醫院接受多次門診治療，有該院
      病歷資料一份在卷可考；另經本院囑託財團法人彰化基督教醫院鑑定被告之精
      神狀況，鑑定結果略以：被告意識模糊，注意力分散，態度不合作且敵對，情
      緒激躁易怒，多有攻擊和侵犯他人之下意識動作，有嚴重之精神異常，個人行
      為受幻覺影響甚鉅，有被害及關聯妄想，衝動控制不佳，判斷力、記憶力、定
      向感、抽象思考等均有缺損，睡眠品質不佳，無物質濫用之情形，缺乏病識感
      ，呈現明顯精神病症狀，診斷為慢性精神分裂病，且因未經妥善完整之治療，
      目前精神狀況已達心神喪失之程度等語，亦有該院精神科精神鑑定小組出具之
      精神鑑定報告一紙足憑。然被告是否確因其精神疾患導致認知及判斷能力全然
      欠缺，而達於心神喪失之程度，除須依憑精神醫學之專業判斷外，尚須就其是
      否因此精神障礙而無能力識別該等行為之是非及結果，再為具體之論究，始臻
      翔適。是被告雖有前揭病歷資料及鑑定報告所稱之慢性精神分裂病症，惟因其
      犯罪時間係於八十八年六月間，至鑑定日期之八十九年七月四日，其間相隔已
      逾一年有餘，依其鑑定時之現況固已達於心神喪失之嚴重程度，但其行為當時
      是否亦因此一精神疾患而全然欠缺認知判斷能力？是否於行為後已有病情日趨
      加重之情形？則因未有被告當時之全盤精神鑑定紀錄，而無從逕為溯及之認定
      。且被告於本件犯行實施前，尚知先以紙板掩蓋車牌，並用全罩式安全帽隱藏
      身分，行為過程亦無與通常此類犯行有何重大悖離之處，足見其行為當時認知
      及判斷力應與心神喪失之程度仍屬有間，而係僅因前開精神分裂病症，使其達
      於較通常程度為低之精神耗弱狀態，自無從據以排除其應負之罪責。
（四）末以被告手持槍枝對於被害人丙○○等五人喝令：「不要動」等語，依其所言
      及舉動觀之，顯有強令渠等不得輕舉妄動，否則將開槍制止，縱有傷人生命、
      身體亦在所不惜，是其言行自係以加害他人生命、身體之事而為恐嚇，客觀上
      顯已致生危害於被害人丙○○等人之安全。而被害人丙○○、乙○○、戊○○
      、甲○○、丁○○於本院訊問時亦陳明：確因被告突如其來之持槍喝令行為而
      感到害怕等語，足認其行為於主觀上亦造成被害人內心之驚懼不安，核其性質
      當屬恐嚇行為無訛。至被告固辯稱並未出言恫嚇云云，然此不惟已據前揭被害
      人指陳歷歷，且其如未有此舉動，該五名被害人又何以同時於被告進屋後躲藏
      隱蔽？再參以被告上揭持槍前往該處之各種情狀，更無可能意圖尋釁或理論竟
      未發一語，是其前開所辯顯與實情不符，無足憑採。而被害人丙○○等已於警
      訊中陳述被告持槍之事實，然於偵查及本院訊問時已就其扣擊扳機乙節詳加敘
      明，且被告所開二槍均未順利擊發，與通常槍擊過程所生之巨大槍響迥異，是
      被害人於驚慌未定之際，警訊中恐亦難於完整陳述細節，誠非無由；況被告確
      有扣擊扳機一事，業經本院詳述如前，自不得逕以被害人未及於初次訊問時陳
      明全部事實，即謂該等事實均係出於事後捏造。是被告上開辯稱「案重初供」
      云云，尚乏依據，同無可採。
    綜上所陳，被告前揭所辯均有未洽，洵無足採。本案事證已臻明確，被告犯行至
    堪認定。
二、核被告己○○持用具殺傷力之槍枝及子彈，恐嚇他人之安全，並基於殺人之故意
    射擊被害人丙○○未果，所為係犯槍砲彈藥刀械管制條例第十一條第四項之未經
    許可持有具殺傷力槍枝罪、第十二條第四項之未經許可持有子彈罪，及刑法第三
    百零五條之恐嚇危害安全罪、第二百七十一條第二項、第一項之殺人未遂罪。被
    告先持槍恐嚇被害人丙○○，並進而基於殺人故意以該槍對其射擊未果，恐嚇被
    害人丙○○之危險行為應為殺人未遂之實害行為所吸收，不另論罪。又被告基於
    殺人故意以單一之行為同時持有具殺傷力之槍枝及子彈，係以一行為觸犯數個不
    同之罪名，為想像競合犯，應從較重之未經許可持有具殺傷力槍枝罪處斷。而其
    又以單一恐嚇行為，同時侵害被害人乙○○、戊○○、甲○○、丁○○等數人之
    個人法益，亦應依刑法想像競合之裁判上一罪關係，從一重論以單一之恐嚇危害
    安全罪。又被告所犯之上開持有具殺傷力槍枝罪、恐嚇危害安全罪、殺人未遂罪
    等三罪間，均係出於殺人之結果（目的）而衍生之方法行為（手段），具有方法
    結果之牽連關係，屬裁判上之一罪，應從較重之殺人未遂罪論處。再被告於行為
    時，精神狀況已達於精神耗弱之程度，詳如前述，應依刑法第十九條第二項之規
    定減輕其刑；又其著手實施殺人之犯行而不遂，為殺人罪之未遂犯，應依刑法第
    二十六條前段之規定，按既遂犯之刑遞減其刑。至被告所犯之未經許可持有子彈
    罪及恐嚇危害安全罪，雖未據公訴人於起訴書內詳加載明，然此因與前揭業據起
    訴之部分有牽連犯之裁判上一罪關係，為起訴效力所及，基於審判不可分之原則
    ，本院自得併予審究，附此敘明。爰審酌被告持用槍枝涉及殺人未遂犯行，雖未
    生致人死亡之嚴重結果，然其持槍行為業已對於社會治安造成嚴重衝擊，間接引
    致社會人心恐慌，所生危害均屬不容輕忽，惟其行為動機係出於不堪遭人長期欺
    負，怨抑之情非難想見，堪認尚有可值同情之處，及其犯罪目的、手段、並未坦
    認犯行之態度等一切情狀，量處如主文所示之刑，以示懲儆。扣案之改造手槍一
    支（槍枝管制編號0000000000號，含彈匣一個），係槍砲彈藥刀械管制條例第四
    條第一項第一款所稱之可發射子彈具有殺傷力之手槍，依同條例第五條之規定，
    非經中央主管機關許可不得製造、販賣、運輸、持有及轉讓，係違禁物，應依刑
    法第三十八條第一項第一款規定，宣告沒收。而全罩式安全帽一頂，係被告為前
    揭殺人犯行時掩蔽身分之用，應屬供犯罪所用之物，且為被告所有，業經其供明
    在卷，應依同條項第二款之規定沒收之。至具殺傷力之子彈三顆，均已於鑑驗時
    試射完畢，已不具殺傷力，與鑑驗結果無殺傷力之另外三顆子彈（亦經試射）均
    非違禁物，惟仍屬於供殺人未遂犯罪所用之物，且經被告先占取得，應為被告所
    有，所餘彈頭、彈殼各六顆亦依前項規定沒收。其餘之瓦斯噴霧器、雨衣帽尚與
    本案無直接關聯，並非犯罪工具，且非屬違禁物品，爰不予宣告沒收。又被告所
    犯槍砲彈藥刀械管制條例第十一條第四項之罪，因與殺人未遂罪成立牽連犯之關
    係，而從重論以殺人未遂罪，基於統一性及整體性之法律適用原則，已無另行割
    裂適用槍砲彈藥刀械管制條例第十九條第一項關於強制工作規定之餘地（參照最
    高法院八十七年度台上字第三一五二號判決意旨），毋庸另就是否宣告強制工作
    之保安處分措施再為論述，併此敘明。
據上論斷，應依刑事訴訟法第二百九十九條第一項前段，槍砲彈藥刀械管制條例第十
一條第四項、第十二條第四項，刑法第十一條前段、第三百零五條、第二百七十一條
第二項、第一項、第五十五條、第十九條第二項、第二十六條前段、第三十八條第一
項第一款、第二款，罰金罰鍰提高標準條例第一條前段，判決如主文。
本案經檢察官郭棋湧到庭執行職務。
中        華        民        國     九十   年    四    月    二十六    日
                                臺灣彰化地方法院刑事第三庭
                                    法    官
附錄本案論罪科刑法條：
槍砲彈藥刀械管制條例第十一條第四項、第十二條第四項
刑法第三百零五條、第二百七十一條第二項、第一項
右正本證明與原本無異。
如不服本判決，應於判決送達後十日內向本院提出上訴狀( 須附繕本 )。
                                    法院書記官
中      華      民      國    九十   年    三    月    八    日


司法院資訊處製作；財團法人民間司法改革基金會備份。
